【裁判字號】    90,台上,1047
【裁判日期】    900308
【裁判案由】    盜匪
【裁判全文】
最高法院刑事判決                                九十年度台上字第一○四七號
    上   訴   人  台灣高等法院台中分院檢察署檢察官
    上訴人即被告  甲○○
    選 任辯護 人  熊賢祺律師
右上訴人等因被告盜匪案件，不服台灣高等法院台中分院中華民國八十九年九月二十
日第二審更審判決（八十九年度上重更(二)字第四號，起訴案號：台灣南投地方法院檢
察署八十六年度偵字第五九三三號），提起上訴，本院判決如左：
    主  文
原判決撤銷，發回台灣高等法院台中分院。
    理  由
本件原判決認定被告甲○○因負債甚多，乃起意劫財，意圖為自己不法之所有，於民
國八十六年十月二十四日下午三時三十五分許，前往南投縣南投市○○路一九二巷二
十一號黃宅，藉詞維修冷氣機，騙使被害人黃顏秀鑾開門准其進入。被告乃戴上棉質
工作手套，佯裝檢視各樓層冷氣機。嗣被告見無其他人在家，遂施行暴力，強以預藏
之膠帶綑綁被害人，致使不能抗拒，再強取被害人所有皮包一個（內有現金、金融卡
、證件等財物）。惟被告意猶未足，意圖使被害人之家人交付財物，乃在上開住宅二
樓主臥室化妝台鏡上，以唇膏書寫「準備三千萬，不要報警，不然撕票，會跟你聯絡
」等字留言。然後將被害人挾持強押上其所有之車號ＳＦ－○○四○號客貨兩用箱型
車之後座，由南投縣中興新村經草屯鎮往埔里方向行駛。以此方法剝奪被害人行動自
由，並在車上逼問被害人金融卡之密碼。旋被告又恐犯行敗露，另萌殺人犯意，將被
害人載至南投縣國姓鄉乾溝村偏僻處後，把被害人抱下車斜放於路旁草叢中，以雙手
勒其頸部至昏厥後，再以膠帶勒綑被害人頸部，復以石塊毆擊其後腦部，直至誤認被
害人已死亡才駕車離去。被害人於同日下午六時三十分許自行蘇醒，向路人求救而脫
困。嗣被告持提款卡至彰化火車站前土地銀行提款機提領，因已止付而無法退回等情
。乃撤銷第一審判決，改判論處被告強劫而故意殺人未遂罪刑。固非無見。
惟查，(一)、擄人勒贖原為妨害自由罪及恐嚇取財罪之結合犯，祇須本於不法所有之意
圖，將被擄人置於實力支配之下，希圖其出款贖人，即屬既遂。本院二十三年上字第
六二五號、第七四一號著有判例。依原判決所認定之事實，被告起意劫財，意圖為自
己不法之所有，先綑縛被害人強劫財物，惟意猶未足，「意圖使被害人之家人交付財
物」，乃在被害人化妝台鏡上以唇膏書寫「準備三千萬，不要報警，不然撕票，會跟
你聯絡」等字留言，以加害受被告控制之被害人生命之事恐嚇其家人交付三千萬元，
然後將被害人強押上車載往埔里方向，以此非法方法剝奪被害人行動自由等情（見原
判決第二頁第十二至十七行）。據此，被告顯有不法所有意圖而希圖被害人家人出款
贖人，且已將被害人押走置於其實力支配之下，以為人質；況被告於檢察官偵查中一
再供認：「我是要向黃太太（被害人）家人要十萬元，如他們給我十萬元，我就放人
，我是故意將金額寫三千萬元，寫得很高。」等語（見偵查卷第一○八頁背面、及第
一○九頁背面），苟無擄人勒贖之犯意，被告又何以供認伊係要向被害人家人要十萬
元﹖為何押走被害人為質，如其家人付錢，伊就放人﹖依首開說明，上訴人此部分犯
行應否成立擄人勒贖罪責（此與本院七十九年度台上字第一三九八號判決所載犯罪情
節不同）,C實非無研求之餘地。本院前次判決（八十九年度台上字第一○六號）發回
更審意旨第二點指明對此應深入審究，乃原審猶恝置不理，竟謂此部分犯行僅構成牽
連犯恐嚇取財未遂（此罪原審認應變更起訴法條）罪及妨害行動自由罪，所持法律見
解顯屬可議。再者，此妨害被害人行動自由之犯行，是否應包括於犯強盜罪或擄人勒
贖罪行為之內，而不應另成立妨害行動自由罪責﹖案經發回允宜併予審究。又依原判
決所認定，倘被告於實施強盜時，因所得財物不多，「意猶未足」，乃進而接續實施
擄人勒贖等情無誤，則其圖得不法財物之犯意，仍相一貫，僅於中途變更手段而已，
所犯強盜、擄人勒贖二罪間是否有高低度行為之關係，抑或其他關係，尤應究明。(二)
、檢察官公訴意旨，指被告行兇所用之「石頭」，應予沒收。原判決對此未予諭知沒
收，亦未說明不予沒收之理由，自有已受請求之事項未予判決之違法。(三)、盜匪所得
之財物，應發還被害人，懲治盜匪條例第七條第一項定有明文。原判決（見第三頁第
三行）認定被告強劫被害人勞力士手錶一只；而被告於警訊中供認，犯案後先將該錶
藏匿，至後來逃逸「才戴用至今」等語（見八十六年度偵字第五九三三號卷第七十七
頁），則此手錶似未滅失；另原判決謂被告事後持劫得之被害人「提款卡」（但其事
實欄有謂「金融卡」，前後名稱不一，不無矛盾。）至土地銀行提款機提領，因已止
付而無法退回（見原判決第三頁第十、十一行），則該劫得之提款卡似未滅失而被銀
行收回。乃原審未調查、審究應否諭知發還上述手錶及該枚提款卡，僅於理由泛謂該
提款卡插入提款機後，未被退回，且經時二年餘，「顯已滅失」，爰不另為發還之諭
知云云（見原判決第九頁第十一、十二行），尚嫌率斷。另被告持被害人之提款卡提
領款項未能得逞部分，真相如何﹖有無牽連犯詐欺未遂罪責﹖此部分原不在起訴事實
之內，何以得併予審判各情，均應詳細審究明白。附此明。上訴人等上訴意旨，均
指摘原判決不當，非無理由，應認仍有撤銷發回更審之原因。
據上論結，應依刑事訴訟法第三百九十七條、第四百零一條，判決如主文。
中      華      民       國   九十    年        三      月      八      日
                              最高法院刑事第七庭
                                  審判長法官  吳  雄  銘
                                        法官  池  啟  明
                                        法官  石  木  欽
                                        法官  郭  毓  洲
                                        法官  吳  三  龍
      右正本證明與原本無異
                                              書  記  官
中      華      民      國     九十     年      三      月     十二     日


司法院資訊處製作；財團法人民間司法改革基金會備份。
